---
title: "Projeto Regressão Linear com R"
description: |
  Análise das características do carro que explicam sua eficiência.
author:
  - name: Saulo Valentim
    url: https://github.com/saulofender
date: 2021-11-13
output:
  distill::distill_article:
    self_contained: false
---


```{r setup, include=FALSE}
knitr::opts_chunk$set(echo = TRUE)

library(tidyverse)
library(kableExtra)
library(GGally)
library(gridExtra)
library(ggcorrplot)
library(lmtest)
```

## Introdução

No ano de 1974 houve um aumento considerável no preço médio do barril de petróleo ocasionado pela crise petrolífera ocorrida no ano anterior. A revista Motor Trend US neste período publicou uma tabela informativa contendo dados de consumo de combustível e 10 aspectos de design e desempenhos para 32 automóveis produzidos entre 1973 e 1974. Estes dados constam na base `mtcars` que será utilizada neste trabalho.

O presente estudo consiste em buscar responder a seguinte questão: 
Quais características do carro explicam sua a eficiência (milhas por galão de combustível).

Partiremos da hipótese que todas as variáveis explicativas são relevantes para explicar a eficiencia dos carros dado pela coluna `mpg`.


## Análise Exploratória

A base de dados é composta por 32 observações e 11 variáveis conforme tabela abaixo:

```{r}
# Análise da base mtcars
mtcars <- mtcars
glimpse(mtcars)
```

######### Variável resposta:
- mpg: é o consumo medido em milhas por galões;

######### Variáveis explicativas:
- cyl: é o número de cilindros que o motor do veículo possui;
- disp: é a cilindrada do veículo, medido em polegadas cúbicas;
- hp: é a potência bruta, medida em cavalos (horse power);
- drat: é a relação do eixo traseiro do veículo;
- wt: é o peso, medido em 1 mil libras;
- qsec: é o tempo de 1/4 de milha;
- vs: indica se o motor é em V (vs = 0) ou em linha (vs = 1);
- am: informa se a transmissão é automática (am = 0) ou manual (am = 1);
- gear: indica o número de marchas, excluindo a ré;
- carb: informa o número de carburadores do veículo.


```{r}
# Resumo estatístico das variáveis
resumo_estat <- mtcars %>%
  select(-am,-vs) %>% 
  pivot_longer(everything()) %>%
  group_by(name) %>% 
  summarise_at("value", 
               list(Missing =~sum(is.na(.)),media=~mean(.),
                    desvPad=~sd(.), minimo=~min(.),
                    Q1=~quantile(.,0.25),med=~median(.),
                    Q3=~quantile(.,0.75),maxi=~max(.))) %>% 
  mutate_if(is.numeric, format, digits=3,nsmall = 2)

colnames(resumo_estat) <- c('Variável', 'Missing', 'Média',
                      'Desvio padrão', 'Mínimo', 'Q1',
                      'Mediana', 'Q3', 'Máximo')

kable(resumo_estat, booktabs = T, caption = 'Estatística descritiva das variáveis', longtable = T) %>% 
  kable_styling(bootstrap_options = c("striped", "hover"))
```

Podemos observar no resumo estatístico das variáveis que não há valores nulos "`NAs`" e sendo assim, não será preciso realizar algum ajuste ou exclusão de valores na base de dados.


```{r, fig.height= 6, fig.width= 6, fig.align='center', warning=FALSE}
# Matriz de Correlação
mtcars %>% 
  cor() %>% 
  round(., 1) %>% 
  ggcorrplot(., type = "lower", hc.order = TRUE,
             method = "circle", lab = TRUE, lab_size = 3, 
             colors = c("firebrick", "white", "dodgerblue4"),
             title = "Matriz de Correlação")
```

Na matriz de correlação podemos observar que a variável respota `mpg` se correlaciona com as demais variáveis, sendo por exemplo de forma forte e positiva com `drat e vs` e forte negativa com `wt, hp, cyl e disp`. Além disso, outras variáveis explicativas possuem forte correlação entre si, por exemplo, a variável `disp` possui forte correlação positiva com `wt e cyl`, o que nos leva a necessidade de uma análise mais minuciosa sobre possíveis indícios de multicolinearidade.


```{r, fig.height= 7, fig.width= 7, fig.align='center'}
# Gráfico de dispersão das variáveis
fig1 <- mtcars %>% 
  ggplot(aes(x=cyl,y=mpg)) +
  geom_point() +
  labs(x = 'Número de cilindros (cyl)', y = 'Consumo (mpg)')

fig2 <- mtcars %>% 
  ggplot(aes(x=disp,y=mpg)) +
  geom_point() +
  labs(x = 'Cilindradas (disp)', y = 'Consumo (mpg)')

fig3 <- mtcars %>% 
  ggplot(aes(x=hp,y=mpg)) +
  geom_point() +
  labs(x = 'Potência (hp)', y = 'Consumo (mpg)') 

fig4 <- mtcars %>% 
  ggplot(aes(x=drat,y=mpg)) +
  geom_point() +
  labs(x = 'Relação de eixo traseiro (drat)', y = 'Consumo (mpg)') 

fig5 <- mtcars %>% 
  ggplot(aes(x=wt,y=mpg)) +
  geom_point() +
  labs(x = 'Peso (wt)', y = 'Consumo (mpg)')

fig6 <- mtcars %>% 
  ggplot(aes(x=qsec,y=mpg)) +
  geom_point() +
  labs(x = 'Tempo (qsec)', y = 'Consumo (mpg)')

fig7 <- mtcars %>% 
  ggplot(aes(x=vs,y=mpg)) +
  geom_point() +
  labs(x = 'Tipo de motor (vs)', y = 'Consumo (mpg)') 

fig8 <- mtcars %>% 
  ggplot(aes(x=am,y=mpg)) +
  geom_point() +
  labs(x = 'Tipo de transmissão (am)', y = 'Consumo (mpg)') 

fig9 <- mtcars %>% 
  ggplot(aes(x=gear,y=mpg)) +
  geom_point() +
  labs(x = 'Número de marchas (gear)', y = 'Consumo (mpg)') 

fig10 <- mtcars %>% 
  ggplot(aes(x=carb,y=mpg)) +
  geom_point() +
  labs(x = 'Número de carburadores (carb)', y = 'Consumo (mpg)') 

grid.arrange(fig1, fig2, fig3, fig4, fig5, 
             fig6, fig7, fig8, fig9, fig10, 
             ncol = 3, nrow = 4)
```

O Gráfico de dispersão mostra uma aparente relação linear da variável `mpg` com as variáveis `(disp, hp, drat, wt, qsec e carb)`, nas demais essa relação tende a ser não linear.


## Modelagem Estatística

Utilizaremos nesse projeto um modelo de regressão linear múltiplo, sendo o nosso principal objetivo encontrar as variáveis que melhor explicam a eficiencia do veículo de acordo com suas características. A primeira tentativa será construindo um modelo que leva em consideração todas as variáveis explicativas.
De acordo com James at al (2013), o modelo de regressão linear múltiplo é definido por:
$$
Y = β_0 + β_1X_1 + ... + β_pX_p + ε
$$

######### Sendo: 
- Y: a variável respota; 
- β0,…,βp: os parâmetros do modelo a serem estimados;
- X1,…,Xp: as variáveis explicativas;
- ε: o erro.


######## **Modelo 1**

```{r}
modelo_1 = lm(mpg ~ ., data = mtcars)
summary(modelo_1)
```

No modelo 1, podemos observar que apesar do R² alto, praticamente todas as variáveis possuem p-valores não significativos estatisticamente, ou seja, elas juntas não tem poder de explicação devido ao fato de existirem muitas variáveis correlacionadas entre si. Sendo assim, vamos então a segunda tentativa.


######## **Modelo 2**

```{r}
modelo_2 = lm(mpg ~ drat + vs + wt + hp + cyl + disp , data = mtcars)
summary(modelo_2)
```

No modelo 2, optamos por utilizar as variáveis `drat, vs, wt, hp, cyl e disp`, uma vez que, a matriz de correlação nos indicou uma forte correlação destas com a variável alvo `mpg`. Verificamos que apesar de `wt e hp` apresentarem estatisticamente uma representatividade significativa, as demais variáveis continuam com p-valores não significativos. Vamos a terceira tentativa.


######## **Modelo 3**

```{r}
modelo_3 = lm(mpg ~ wt + hp, data = mtcars)
summary(modelo_3)
```

No modelo 3, decidimos realizar o teste com `wt e hp`, e verificamos que apesar do R² ter apresentado um valor menor em relação aos testes anteriores, este mostra que 82% dos resultados podem ser explicados por este modelo quando consideramos o peso do carro (wt) e a potência (hp) como características que explicam a eficiencia do carro. No entanto, especialistas em mecânica acreditam que o tipo de transmissão `am` e o tipo de motor `vs` tem alguma influência na eficiência do automável. Sendo assim vamos analisar separadamente esses dois preditores no boxplot.

```{r, fig.align='center'}
# Box Plot
fig1 <- mtcars %>% 
  mutate(vs = as.factor(vs)) %>% 
  ggplot(aes(x=vs, y=mpg)) +
  geom_boxplot() +
  labs(x = 'Tipo de motor (vs)', y = 'Consumo (mpg)') +
  theme_classic()

fig2 <- mtcars %>% 
  mutate(am = as.factor(am)) %>%
  ggplot(aes(x=am, y=mpg)) +
  geom_boxplot() +
  labs(x = 'Tipo de transmissão (am)', y = 'Consumo (mpg)') +
  theme_classic()

grid.arrange(fig1, fig2, ncol = 2, nrow = 1)
```

Nos boxplots, observamos que há uma possível diferença entre o tipo de motor em relação ao consumo do carro, bem como há também uma diferença entre o tipo de transmissão. Com base nessa análise, vamos a próxima tentativa. 


######## **Modelo 4**

```{r}
modelo_4 = lm(mpg ~ wt + hp + vs + am, data = mtcars)
summary(modelo_4)
```

No modelo 4, verificamos que a variável preditora `vs` não foi estatisticamente significante, já a variável `am` apresentou um significância fraca para o modelo. Vamos então testar a interação entre as variáveis **wt** e **am** a fim de observar o resultado obtido.


######## **Modelo 5**

```{r}
modelo_5 = lm(mpg ~ hp + wt*am , data = mtcars)
summary(modelo_5)
```

No modelo 5, notamos claramente que todas as variáveis preditoras são estatisticamente significativas, além disso conseguimos melhorar o nosso R² em relação ao modelo anterior e obtivemos um ganho de significância estatística nas variáveis de interação `wt:am`.  


######## **Modelo 6**

```{r}
modelo_6 = lm(mpg ~ hp + wt*vs, data = mtcars)
summary(modelo_6)
```

No modelo 6, o nosso R² é ainda melhor em relação ao modelo 5, verificamos que conseguimos um ganho de significância estatística nas variáveis `hp` e `wt` após fazermos a interação de `wt:vs`. Sendo assim, vamos fazer a análise residual no `modelo 5`  e `modelo 6`.



## Análise Residual dos Modelos

Para realizarmos a análise, vamos plotar alguns gráficos que nos ajudará na análise residual e conclusões referentes aos modelos 5 e 6.

######## **Análise Residual - Modelo 5**

```{r, fig.align="center"}
# gráfico dos resíduos
par(mfrow = c(2,2))
plot(modelo_5)
```

O gráfico de **residuals vs fitted**, não mostra nenhum padrão, portanto a distribuição aleatória dos resíduos indica que temos um modelo saudável. Já no gráfico **normal Q-Q** vemos que os pontos não ficaram bem ajustados a reta. No **scale-location** os resíduos parecem estar espalhados de forma aleatória indicando a suposição de homocedasticidade onde a variância é constante. E por fim no gráfico de **residuals vs leverage** não há evidências de pontos de alavanca, pois todos os pontos estão dentro das bandas, ou seja, são menores que a distâcia de Cook.   


######## **Teste de Heterocedasticidade - Modelo 5**

```{r}
# teste de Breusch-Pagan
bptest(modelo_5)
```

A estatística de teste de Breusch-Pagan foi 2.9632 e o p-valor 0,564. Como o p-valor não é inferior a 0,05, rejeita-se a hipótese nula e conclui-se que não temos evidências suficientes para dizer que há heterocedasticidade no modelo de regressão.


######## **Análise Residual - Modelo 6**

```{r, fig.align="center"}
# gráfico dos resíduos
par(mfrow = c(2,2))
plot(modelo_6)
```
O gráfico de **residuals vs fitted**, não mostra nenhum padrão, portanto a distribuição aleatória dos resíduos indica que temos um modelo saudável. Já no gráfico **normal Q-Q** vemos que os pontos ficaram melhor ajustados a reta. No **scale-location** os resíduos parecem estar espalhados de forma aleatória indicando a suposição de homocedasticidade onde a variância é constante. E por fim no gráfico de **residuals vs leverage** não há evidências de pontos de alavanca, pois todos os pontos estão dentro das bandas, ou seja, são menores que a distâcia de Cook.  


######## **Teste de Heterocedasticidade - Modelo 6**

```{r}
# teste de Breusch-Pagan
bptest(modelo_6)
```

A estatística de teste de Breusch-Pagan foi 5.7542 e o p-valor 0,2183. Como o p-valor não é inferior a 0,05, rejeita-se a hipótese nula e conclui-se que não temos evidências suficientes para dizer que há heterocedasticidade no modelo de regressão.


## Conclusão e Discussão

Com base nas análises residuais acima, decidimos escolher o **modelo 6** como o modelo mais adequado para explicar a variabiliade presente na eficiência dos carros. Observou-se também que todas as variáveis explicativas analisadas possuem correlação com a variável respota **mpg**. Também foi possível notar que ao combinarmos **wt** (peso) com as variáveis **am** (tipo de transmissão) e **vs** (tipo de motor), a interação entre **wt:vs** foi a que apresentou maior ganho nas métricas do nosso "the best" modelo.   

######## **O modelo final ficou assim:**
$$
mpg = 31.810360 - 0.028187(hp) - 2.669334(wt) + 10.674035(vs) - 3.209825(wt*vs)
$$
